【裁判字號】    90,訴,212
【裁判日期】    901031
【裁判案由】    確認抵押債權不存在等
【裁判全文】
臺灣宜蘭地方法院民事判決  九十年度訴字第二一二號
    原      告  甲○○
                乙○○
                丙○○
                戊○○
    被      告  己○○
    被      告  丁○○
右當事人間請求確認抵押債權不存在等事件，本院判決如左：
    主      文
確認被告己○○與被告丁○○間就坐落宜蘭縣員山鄉○○段隘界小段一０七地號土地
，暨坐落該地號上之大湖段隘界小段二一二建號建物（門牌號碼宜蘭縣員山鄉○○路
七三之七號），土地部分於民國八十八年八月十一日登記、建物部分於民國八十八年
八月十二日登記，設定權利範圍土地部分五分之一、建物部分全部，權利價值新台幣
參佰萬元，債權範圍全部之抵押債權不存在。
被告丁○○應將坐落宜蘭縣員山鄉○○段隘界小段一０七地號土地，暨坐落該地號上
之大湖段隘界小段二一二建號建物（門牌號碼宜蘭縣員山鄉○○路七三之七號），土
地部分於民國八十八年八月十一日登記、建物部分於民國八十八年八月十二日登記，
設定權利範圍土地部分五分之一、建物部分全部，權利價值新台幣參佰萬元，債權範
圍全部之抵押權設定登記予以塗銷。
訴訟費用由被告連帶負擔。
    事      實
甲、原告方面：
一聲明：如主文所示。
二陳述：
（一）坐落宜蘭縣員山鄉○○段隘界小段第一０七地號土地（下稱系爭土地），應有
      部分五分之一，暨坐落該地號上之大湖段隘界小段二一二建號建物（門牌號碼
      宜蘭縣員山鄉○○路七三之七號，下稱系爭建物），所有權全部，係屬被告己○○所有，此有土地、建物登記謄本各一件可參。被告己○○積欠原告甲○○
      、乙○○、游秀霞各新台幣（下同）四十六萬元及法定遲延利息，另積欠原告
      戊○○十五萬元及法定遲延利息，此有支付命令暨確定證明書各四件可證。
（二）未料被告己○○明知其與被告丁○○間並未有債權債務關係存在，乃為損害債
      權人之債權，竟於民國八十八年十一月十一日及十二日，將其所有之系爭土地
      應有部分五分之一及系爭建物，虛偽設定三百萬元之抵押權予被告丁○○，此
      有前開土地、建物登記謄本可參。查被告己○○與被告丁○○之間並未有債權
      債務關係存在，前開抵押債權實屬虛偽，足以影響原告債權之受償，原告自有
      即受確認判決之法律上利益。為此，原告請求確認被告己○○與被告丁○○間
      就系爭土地、建物，土地部分於八十八年八月十一日登記，建物部分於八十八
      年八月十二日登記，設定權利範圍土地部分五分之一，建物部分全部，權利價
      值三百萬元，債權範圍全部之抵押債權不存在。
（三）按「虛偽設定抵押權乃雙方通謀而為虛偽意思表示，依民法第八十七條第一項
      規定，其設定抵押權當然無效，與得撤銷後始視為無效者有別。故虛偽設定抵
      押權雖屬意圖避免強制執行，但非民法第二百四十四條所謂債權人得聲請法院
      撤銷之債務人行為」，最高法院五十二年台上字第七二二號著有判例。又「債
      務人欲免其財產被強制執行，與第三人通謀而為虛偽意思表示，將其所有不動
      產為第三人設定抵押權，債權人可依侵權行為之法則，請求第三人塗銷登記，
      亦可行使代位權，請求塗銷登記，兩者任其選擇行使之」，最高法院六十七年
      五月二十三日民庭總會決議可資參照。查被告己○○與被告丁○○間之前開抵
      押債權根本不存在，被告二人設定上開抵押權顯係為逃避原告之追償而為，被
      告二人間之設定行為，係出於通謀虛偽之意思表示，依民法第八十七條第一項
      規定，此項抵押權設定應屬無效，原告自得依侵權行為之法則請求被告塗銷是
      項抵押權登記，爰另訴請被告丁○○將系爭土地、建物，土地部分於八十八年
      八月十一日登記，建物部分於八十八年八月十二日登記，設定權利範圍土地部
      分五分之一，建物部分全部，權利價值三百萬元，債權範圍全部之抵押權設定
      登記予以塗銷。
三、證據：提出土地、建物登記謄本各一件、支付命令暨確定證明書各四件。
乙、被告方面：
    被告未於言詞辯論期日到場，亦未提出書狀，作任何聲明或陳述。
    理      由
一、本件被告未於言詞辯論期日到場，核無民事訴訟法第三百八十六條各款所列情形
    ，爰依原告之聲請，由其一造辯論而為判決。
二、原告主張系爭土地應有部分五分之一及系爭建物為被告己○○所有，被告己○○
    積欠原告甲○○、乙○○、游秀霞各四十六萬元及法定遲延利息，另積欠原告戊○○十五萬元及法定遲延利息；未料被告己○○明知其與被告丁○○間並未有債
    權債務關係存在，乃為損害債權人之債權，竟於八十八年十一月十一日及十二日
    ，將其所有之系爭土地應有部分五分之一及系爭建物，虛偽設定三百萬元之抵押
    權予被告丁○○；被告己○○與被告丁○○之間並未有債權債務關係存在，前開
    抵押債權實屬虛偽，足以影響原告債權之受償，原告自有即受確認判決之法律上
    利益，為此原告請求確認被告己○○與被告丁○○間就系爭土地、建物，土地部
    分於八十八年八月十一日登記，建物部分於八十八年八月十二日登記，設定權利
    範圍土地部分五分之一，建物部分全部，權利價值三百萬元，債權範圍全部之抵
    押債權不存在。再被告二人間之設定行為，係出於通謀虛偽之意思表示，依民法
    第八十七條第一項規定，此項抵押權設定應屬無效，原告自得依侵權行為之法則
    請求被告塗銷是項抵押權登記等語。
三、本件原告之聲明，一在確認被告二人間之抵押債權不存在（確認之訴），一在請
    求塗銷系爭土地應有部分五分之一及系爭建物全部之抵押權設定登記（給付之訴
    ），實包括確認、給付二訴而為客觀訴之合併，非法所不許。又本件雖有二個訴
    訟標的，然細繹其關係，判斷原告之訴有無理由，實均取決於被告二人間之抵押
    債權是否存在，亦即被告二人間之抵押債權若不存在，原告提起之確認訴訟及給
    付訴訟，主張均有理由；反之，若被告二人間之抵押債權存在，原告提起之確認
    訴訟及給付訴訟，主張即均無理由。原告既主張被告二人間之抵押債權不存在，
    則本件訴訟應屬「消極確認之訴」。而消極確認之訴之舉證責任分配法則為：被
    告應就權利發生事實負舉證責任，原告應就權利障礙事實、權利消滅事實或權利
    排除事實負舉證責任（最高法院十九年上字第三八五號、二十年上字第七０九號
    、二十八年上字第一一號、四十二年台上字第一七０號判例意旨參照）。
四、原告主張被告己○○積欠原告甲○○、乙○○、游秀霞各四十六萬元及法定遲延
    利息，另積欠原告戊○○十五萬元及法定遲延利息等語，業據其提出支付命令暨
    確定證明書各四件為證，並為被告所不爭執，應堪信為真實，則原告提起本件「
    消極確認之訴」，有即受確認判決之法律上利益甚明。原告既主張被告己○○與
    被告丁○○間並未有債權債務關係存在，揆諸前揭舉證責任分配之法則，應由被
    告就「權利發生事實」負舉證之責；而被告經合法通知，並未到場或提出書狀作
    任何聲明或陳述，應認渠等就待證事實未盡舉證之責，則二人間之抵押債權不存
    在等情，即堪認定。再本院審酌原告四人與被告己○○間債權債務發生之原因、
    被告己○○住所變更頻仍、被告丁○○籍設南投縣埔里鎮等事實，認為被告間抵
    押權之設定，顯係被告己○○為規避債務而虛偽設定，渠等設定抵押權之行為，
    應屬通謀虛偽之意思表示，依法無效，故原告自依侵權行為之法律關係，訴請被
    告丁○○塗銷系爭抵押權設定登記，即有理由，應予准許。
五、從而，原告請求確認被告己○○與被告丁○○間就系爭土地、建物，土地部分於
    八十八年八月十一日登記、建物部分於八十八年八月十二日登記，設定權利範圍
    土地部分五分之一、建物部分全部，權利價值三百萬元，債權範圍全部之抵押債
    權不存在，為有理由，應予准許。原告復基於侵權行為之法律關係，訴請被告丁○○塗銷系爭抵押權設定登記，經核亦無不合，應併予准許。
六、據上論結，原告之訴為有理由，依民事訴訟法第三百八十五條第一項前段、第八
    十五條第二項，判決如主文。
中      華      民      國    九十      年      十      月    三十一    日
                                臺灣宜蘭地方法院民事庭
~B法      官  周健忠
右為正本係照原本作成
如不服本判決，應於收受送達後廿日內向本院提出上訴狀（須附繕本）。
中      華      民      國    九十      年    十        月    三十一    日
~B法院書記官  李茂榮


司法院資訊處製作；財團法人民間司法改革基金會備份。
